福建高等法院金門分院刑事判決　　　　　 95年度上易字第5號
上　訴　人　福建金門地方法院檢察署檢察官
被　　　告　乙○○
上列上訴人因被告詐欺案件，不服福建金門地方法院95年度易字
第5號，中華民國95年6月27日第一審判決（起訴案號：福建金門
地方法院檢察署94年度偵字第123 號），提起上訴，本院判決如
下：
    主  文
原判決撤銷。
乙○○幫助意圖為自己不法之所有，以詐術使人將本人之物交付
，處有期徒刑參月，如易科罰金，以參佰元（即新臺幣玖佰元）
折算壹日。
    事  實
一、乙○○明知申辦金融機構帳戶使用乃極其便利之事，如為合
    法使用均可自行開設帳戶，並無任何限制，並無向他人收購
    之必要，故無正當理由徵求他人提供金融帳戶者，極易利用
    該等帳戶為與財產犯罪有關之工具使用，自可預見金融帳戶
    提供他人使用將幫助他人實施詐欺等犯罪，仍基於縱有人以
    其金融帳戶實施詐欺等犯罪亦不違背其本意之幫助犯意，於
    民國（下同）92年11月間某日，在不詳地點，將其所有於大
    眾商業銀行五甲簡易型分行開立之000000000000號帳戶之存
    摺、提款卡連同提款密碼等資料，交付予某不詳年籍之成年
    人使用，藉以幫助其為詐欺取財之犯行。嗣該成年人明知並
    無商品可供販售，竟意圖為自己不法之所有，先於92年11月
    25日下午5時37分許，向e-Bay臺灣區拍賣網站登錄帳號pop0
    0000000號，中文姓名「林燕琴」等資料，再於92年12 月間
    ，佯以公開競標之方式，在該e-Bay 拍賣網站拍賣諾基亞廠
    牌行動電話3200型一具，並訛稱得標者須先付款再交貨，實
    則係利用網路特性虛擬商品存在而為網路拍賣，致使甲○○
    誤認其已購得該行動電話，而陷於錯誤，遂依該成年人之指
    示，於92年12月12日下午1 時許，將得標之款項新臺幣（下
    同）5,050 元匯入被告於大眾銀行所開設之上開帳戶內，旋
    由不詳年籍之人提領一空。嗣該成年人遲未將該手機寄送予
    甲○○，始知受騙。
二、案經被害人甲○○訴請高雄縣政府警察局移送臺灣高雄地方
    法院檢察署呈請最高法院檢察署核移福建金門地方法院檢察
    署檢察官偵查起訴。
    理  由
壹、認定犯罪事實所憑之證據及理由
一、訊據被告乙○○固坦承上述大眾銀行之金融帳戶存摺、提款
    卡為其所有，但矢口否認有何幫助詐欺之犯行，辯稱：伊與
    丙○○同居期間，應係丙○○竊取伊持有之本票、存摺及提
    款卡販售予他人等語。惟查，
  (一)被害人甲○○因上網標購手機，經賣家指示匯款5,050 元至
    其指定帳戶（即被告開立之大眾銀行第000-000000000000號
    帳戶）後，因遲未收到貨物始知受騙，業據其於警詢及偵查
    中指訴甚詳（見警卷第2 頁以下、偵查卷第45、46頁），併
    有郵局交易明細表、大眾銀行五甲簡易型分行93年5 月11日
    （93）五甲簡發字第44號函、被告開戶資料、交易清單、相
    關電子郵件在卷可稽（見高雄縣政府警察局刑案偵查卷宗第
    1至4頁、第8至16頁）。被害人因受e-Bay拍賣網站不詳之賣
    家欺罔因而陷於錯誤，乃依其指示將款項匯入被告所開設之
    上開帳戶，足堪認定。
  (二)而該不詳年籍成年人何以持有使用被告所有之上開金融帳戶
    存摺及提款卡，就此被告對於開立該金融帳戶之原因，於檢
    察官第一次偵查訊問時先稱：應係伊於地下錢莊借錢時，抵
    押身分證時資料外洩所致；當時伊因為要借錢，所以有向很
    多家銀行申辦開戶（見偵查卷第10頁）；於本院審理時則稱
    ：伊因為做釣蝦場生意要用，所以開戶，伊有開支票存款戶
    與活儲（見本院96年2月13日審理筆錄第9頁）等語，前後所
    述已不相一致。而就被竊之本票及金融存摺提款卡何時發現
    遺失及是否報案等情，其於本院審理時稱：在本票報遺失時
    ，伊尚不知道存摺有短少，因伊存款簿不只一本，所以沒有
    去注意，但伊知道戒指與龍銀也掉了，伊存摺一疊放在那裡
    ，伊沒有去查存摺那櫃等語（見本院卷第87、88頁），惟徵
    之被告於偵查時稱：本票與提款卡及存摺均同放在一個櫃子
    裡，遺失台灣銀行、合作金庫及大眾銀行的存摺等語（見偵
    查卷第17頁），於本院所提答辯狀亦稱：「被告將系爭存摺
    、提款卡、黃金戒指一對、龍銀八個、套幣五組及證人楊秀
    華簽發之票面金額新台幣八萬元之本票乙紙放置於同一處」
    之記載（見本院卷第17至18頁），然被告於本案偵查之初僅
    稱本票及存摺、提款卡遭丙○○盜取，對價值不匪之黃金戒
    指、龍銀及套幣等物卻隻字未提，顯違常情；又倘若被告家
    中遭竊屬實，必能於發現本票遺失之同時，亦發現置於同處
    之戒指、龍銀與套幣等物不翼而飛，並應進而清點置於同處
    之存摺數量及其他短少之財物。且衡諸常情，金融機構帳戶
    存摺、提款卡等係金融交易之重要憑證，倘有遭竊情事，理
    當立即清點持有之存簿等是否短少，並立即報案或掛失以杜
    爭議並避免損失，乃被告竟對置於同處之存摺及其他財物於
    不顧，卻單單僅就本票部分申報遺失（亦非申報遭竊），實
    與常理不符，甚為明顯。且被告稱伊共遺失3 本存摺（見偵
    查卷第17頁），數量非少，被告辯稱未注意存簿有短少等情
    ，實難採信為真。退步而言，縱被告稱伊係遭檢察官第一次
    傳喚其開庭之94年5 月12日始回家發現存摺有短少屬實，卻
    又自承遲至94年8 月及95年間始至銀行辦理遺失與止付（見
    偵查卷22頁、本院卷第87頁），實令人難以想像其對自己重
    要之財物採取如何輕忽與漠視之態度，是被告上開所為有關
    遺失帳戶存摺、提款卡及其他財物之陳述，前後矛盾不一，
    難以信採。
  (三)被告雖堅稱應係同居人丙○○於盜取本票時，同時將其帳戶
    存摺及提款卡竊走等語，然證人丙○○於偵查及本院審理時
    均始終證稱：伊與被告同居期間約在92年5 月至11月間，伊
    並未使用過被告之帳號或提款卡，二人同居時東西都是分開
    放，伊不知道被告之存摺置於何處，絕無偷竊被告之存摺及
    提款卡；被告對伊提起竊盜存摺及提款卡之告訴，亦經臺灣
    高雄地方法院檢察署檢察官95年度偵字第19893 號不起訴處
    分（見偵查卷31、32頁，本院卷第79至81頁及第59頁被告前
    案紀錄表）等語綦詳，即被告於本院亦自承：伊是沒有看到
    他（丙○○）把我的存摺、提款卡交給別人使用，因為他跟
    我住在一起，伊合理懷疑是他拿給別人使用的等語（見本院
    卷81頁），故其帳戶存摺及提款卡是否遭丙○○所竊，實屬
    可疑，自不能在缺乏其他積極證據下，僅以丙○○曾因販賣
    存摺遭起訴判刑確定，即推認被告所稱遭丙○○竊取本票，
    故存摺及提款卡亦連帶為其所竊之抗辯為可採。
  (四)又被告對系爭帳戶之使用狀況先於檢察官第一次偵查時稱伊
    開過一次戶就沒又在使用了（見偵查卷第10頁），嗣於第二
    次偵查時則改稱提款卡只有使用過一、二次，就沒有再使用
    了（同上卷第16頁），於本院審理時又改稱：伊開大眾銀行
    之帳戶是因為做釣蝦場生意要用，有開支票存款戶與活儲，
    一開始都有使用，到釣蝦場關掉之後就沒有用了，大概到89
    至90年階段就完全沒有使用了（見本院卷第86至87頁）等語
    ，前後又互相不一，亦足見其所稱之帳戶遺失或遭竊等情，
    不可盡信。
  (五)另證人台維國、楊秀華（丁○○）、孟金凰雖分別於原審及
    本院到庭證述其等如何自從事地下錢莊之人處得知丙○○持
    有原應為被告所有之楊秀華所簽發之不詳票號本票等情，惟
    其等僅係就與被告間之債權債務關係、討債公司討債之經過
    情形做供述，且丙○○持有被告所有之本票，究係何一原因
    ，是否被告交付（如丙○○所述），或根本未有此事，或確
    係丙○○所竊，在乏其他積極證據之下，尚不能遽行認定此
    事之真實與否，況此與被告是否遺失存摺或未幫助詐欺等待
    證事實，並不具直接之關係，是其等所為之證言，亦無從為
    有利於被告之認定。
二、綜上，被告對於上開帳戶之開立、使用、保管及事後所稱遺
    失或遭竊之處理，均與一般常情顯相悖離，其所指遭丙○○
    所竊等情，亦乏積極證據足資證明，而金融機構之存款存摺
　　、提款（金融）卡及密碼等，事關存戶個人財產權益之保障
  　，一般人均有應予妥善保管以防遭他人任意使用之認識，縱
    使委託提領或遇特殊情況偶有將之交付他人之時，亦必親信
    之人或經深入瞭解用途後再行提供使用。該等專有物品若落
    入不明人士手中，極易被利用為收納財產犯罪所得之工具，
    或向不特定人訛騙等不法勾當，此為近來報章媒體所一再披
    露之詐騙犯罪態樣；亦為一般生活認知即可易於體察之常情
    。且申請開立金融帳戶並無任何特殊之限制，一般民眾均得
    以存入最低開戶金額之方式任意在多數不同之金融機構申辦
    多數之存款帳戶使用，此乃公眾所週知之事實，依一般人之
    社會生活經驗，並無買賣他人金融帳戶使用之必要，苟見陌
    生人不以自己名義申請開戶，反而向他人要求提供金融帳戶
    使用，衡情應對於該帳戶是否合法使用當有合理之懷疑。被
    告為一智慮健全且有社會工作經驗之成年人，主觀上足以預
    見其將帳戶出賣或交付予他人使用，該人可能將此帳戶作為
    不法收取他人款項之用。被告交付存摺、金融卡予他人，其
    對於收購存摺之他人可能利用該帳戶從事向他人訛騙等不法
    勾當，應有所預見。被告確有幫助詐欺之不確定故意，至為
    明顯。本案事證已臻明確，被告犯行堪以認定，應依法論科
    。
貳、論罪科刑部分
一、按被告行為後，94年2月2日修正公布之刑法，已於95年7 月
    1日生效施行（以下簡稱修正前、後刑法），其中第2條第1
    項「行為後法律有變更者，適用行為時之法律。但行為後之
    法律有利於行為人者，適用最有利於行為人之法律」之規定
    ，係規範行為後法律變更所生新、舊法律比較適用之準據法
    ，於刑法修正施行後，自應適用該修正後之第2條第1項之規
    定，為「從舊、從輕」之比較；又比較新舊法時，應就罪刑
    有關之共犯、未遂犯、想像競合犯、牽連犯、連續犯、結合
    犯，以及累犯加重、自首減輕暨其他法定加減原因（如身分
    加減）與加減例等一切情形，綜其全部罪刑之結果而為比較
    後，再適用有利於行為人之法律處斷，而不得一部割裂分別
    適用不同之新、舊法（最高法院24年上字第4634號、29年上
    字第964號判例意旨及最高法院95年度第8次刑事庭會議決議
    參照）。經查，
  (一)被告行為後，刑法第33條第5 款關於罰金刑之規定，業於94
    年2月2日修正公布，刑法施行法亦於95年6 月14日修正增訂
    第1條之1，並均自95年7月1日起施行。關於罰金刑部分，刑
    法分則編各罪所定罰金刑之貨幣單位原為銀元，修正前刑法
    第33條第5款規定：「罰金：1元（銀元）以上」。而依罰金
    罰鍰提高標準條例規定，就72年6 月26日前修正之刑法部分
    條文罰金數額提高2 至10倍，其後修正者則不提高倍數，並
    依現行法規所定貨幣單位折算新臺幣條例規定，以銀元1 元
    折算新臺幣3元；修正後刑法第33條第5款規定「罰金：新臺
    幣1000元以上，以百元計算之」。刑法第33條第5 款所定罰
    金貨幣單位經修正為新臺幣後，刑法分則各罪所定罰金刑之
    貨幣單位亦應配合修正為新臺幣，為使刑法分則編各罪所定
    罰金之最高數額與刑法修正前趨於一致，乃增訂刑法施行法
    第1條之1：「中華民國94年1月7日刑法修正施行後，刑法分
    則編所定罰金之貨幣單位為新臺幣。94年1月7日刑法修正時
    ，刑法分則編未修正之條文定有罰金者，自94年1月7日刑法
    修正施行後，就其所定數額提高為30倍。但72年6 月26日至
    94 年1月7日新增或修正之條文，就其所定數額提高為3倍」
    。從而，刑法分則編各罪所定罰金刑之最高數額，於上開規
    定修正後並無不同，惟修正後刑法第33條第5 款所定罰金刑
    最低數額，較之修正前提高，自以修正前刑法第33條第5 款
    規定有利於被告。
  (二)刑法第30條幫助犯之規定雖經修正，然觀諸修正前後幫助犯
    之規定，僅有文字之修正，無關乎幫助犯內容之實質變更，
    對被告並無有利或不利可言，自應依法律適用之原則適用修
    正後刑法第30條之規定（最高法院95年11月7 日第21次刑事
    庭會議決議參照）。
  (三)被告行為時之刑法第41條第1項前段規定：「犯最重本刑為5
    年以下有期徒刑以下之刑之罪，而受6 個月以下有期徒刑或
    拘役之宣告，因身體、教育、職業、家庭之關係或其他正當
    事由，執行顯有困難者，得以1元以上3元以下折算1 日，易
    科罰金」。而該折算標準，修正前罰金罰鍰提高標準條例第
    2條前段（已於95年5月17日修正公布，並自同年7月1日起刪
    除）規定，就其原定數額提高為100倍折算1日，則本件被告
    行為時之易科罰金折算標準，應以銀元300元即新台幣900元
    折算1日。惟95年7月1日修正施行之刑法第41條第1項前段則
    規定：「犯最重本刑為5 年以下有期徒刑以下之刑之罪，而
    受6個月以下有期徒刑或拘役之宣告者，得以新臺幣1,000元
    、2,000元或3,000元折算1 日，易科罰金」。經比較修正前
    、後易科罰金之折算標準，自以修正前之規定較有利於被告
    （以新臺幣900元折算1日）。依前揭說明，應依刑法第2 條
    第1項，適用修正前刑法第41條第1項前段規定，諭知易科罰
    金之折算標準。
  (四)綜上，經比較結果，就法律變更部分（罰金刑及易科罰金部
    份），應依刑法第2條第1項前段規定，以被告行為時即修正
    前刑法為被告論罪科刑之依據。
二、被告乙○○提供上開金融機構帳戶存摺、提款卡予不詳人士
    ，藉以幫助該人意圖為自己不法之所有，以詐術使被害人陷
    於錯誤，而匯款至被告所有之上開帳戶，並遭該人以金融卡
    提領一空，核其所為，係犯刑法第30條第1項、第339條第1
    項之幫助詐欺取財罪。被告基於幫助詐欺取財犯行之不確定
    故意，而為犯罪構成要件以外之行為，為幫助犯，應依刑法
    第30條第2項規定，減輕其刑。
三、原審未予詳查，遽為被告無罪之諭知，其證據之取捨，難謂
    妥適。檢察官以被告對詐騙集團何以會持有其帳戶前後供述
    不一、證人丙○○否認偷竊及被告經濟狀況不佳，貪圖利益
    而販賣帳戶為由，提起上訴，指摘原判決不當，為有理由，
    自應由本院將原判決撤銷改判。爰審酌邇來國內多有詐欺、
    恐嚇取財犯行，均係借用人頭帳戶以作為收受不法所得款項
    之手段，使犯罪偵查難度增加，幕後之人逍遙法外，致此類
    犯罪因不易破獲而層出不窮，被告明知於此，仍輕率提供其
    銀行存摺等，助長其等犯罪惡行，嚴重危害社會秩序及交易
    安全，及被告之教育智識程度、目的、手段，犯後仍一意否
    認犯行，態度不佳暨本件遭查獲之詐騙金額尚非甚鉅等一切
    情狀，量處如主文所示之刑，並諭知易科罰金之折算標準。
據上論斷，應依刑事訴訟法第369條第1項前段、第364條、第299
條第1項前段，刑法第339條第1項、第2條第1項、第30條第1項前
段、第2項、修正前第41條第1項、第33條第5 款，罰金罰鍰提高
標準條例第1條前段、修正前第2條，現行法規所定貨幣單位折算
新臺幣條例第2條，判決如主文。
本案經檢察官羅松芳到庭執行職務
中　　華　　民　　國　九十六　年　　三　  月　  二十  日
    　　　　　　　　　刑事庭審判長法　官　蔡　清　遊
　　　　　　　　　　　　　　　    法　官　黃　玉　清
　　　　　 　 　　　　　　　　　　法　官　朱　光　仁
上開正本證明與原本無異。
不得上訴。
                                  書記官　 李  麗  鳳
中　　華　　民　　國　九十六　年　　三　  月  二十三  日
本案論罪科刑法條：
中華民國刑法第339條第1項（普通詐欺罪）
意圖為自己或第三人不法之所有，以詐術使人將本人或第三人之
物交付者，處5年以下有期徒刑、拘役或科或併科1千元以下罰金
。
